臺灣臺南地方法院民事判決
110年度訴字第1838號
原      告  台灣糖業股份有限公司

法定代理人  陳昭義  
訴訟代理人  陳瑞明  
            石奇霖  
            陳增聰  
被      告  蘇秀燕  
訴訟代理人  羅玲郁律師
            侯昱安律師
上列當事人間請求確認通行權不存在事件，經本院於民國111年6
月15日言詞辯論終結，判決如下：
    主  文
一、確認被告就原告所有坐落臺南市○○區○○段00000000000地號
    土地，依臺灣高等法院臺南分院90年度上字第146號民事判
    決所示之通行權不存在，被告不得通行原告所有前揭土地。
二、訴訟費用由被告負擔。
    事實及理由
一、原告起訴主張：
  ㈠坐落臺南市○○區○○段000地號土地（重測前為東山段537-10地
    號，下稱721地號土地）原為原告所有，於民國58年8月28日
    出賣予訴外人劉德惠，劉德惠於67年2月28日將該土地出賣
    予訴外人王清保、王清輝、王清田、王清榮、蘇秋雄等人。
    王清保、王清輝、王清田、蘇秋雄於89年間以上開土地為袋
    地，向法院提起確認通行權訴訟，經臺灣高等法院臺南分院
    90年度上字第146號民事判決(下稱前案確定判決)，依民法
    第789條規定，確認王清保等人就原告所有坐落臺南市○○區○
    ○段000地號土地（如該判決附圖三所示丙部分）、715地號
    （如該判決附圖三所示乙部分）及714地號土地（如該判決
    附圖三所示甲部分）有通行權存在。
  ㈡坐落臺南市○○區○○段00000000000地號土地於91年5月13日合
    併為東中段714地號，於同日再分割為東中段714、714-1、7
    14-2地號等3筆土地，嗣於105年3月3日又自714地號分割出7
    14-3地號，108年4月3日又自714地號分割出714-4地號，109
    年11月2日又自714地號分割出714-5、714-6地號。另714-4
    地號於109年11月2日又分割為714-4、714-7、714-8地號。
  ㈢被告於106年2月23日買賣取得721地號土地全部，兩造根據臺
    灣高等法院臺南分院90年度上字第146號民事判決意旨，於1
    07年3月9日簽訂通行土地契約書，由原告將東中段714-2地
    號全部土地及東中段714地號土地部分土地（下合稱系爭土
    地；其中東中段714地號土地於109年11月2日分割為東中段7
    14-5地號土地，原告提供被告通行面積為4.48平方公尺)無
    償提供予被告所有721地號土地通行使用。
　㈣坐落臺南市○○區○○段0000○○000地號土地)及727地號土地(下
    稱727地號土地)原所有權人為李南逸，李南逸於108年2月15
    日將上開土地以買賣為原因移轉登記予被告；嗣於109年5月
    12日被告將上開土地其中東中段727地號土地以買賣為原因
    移轉登記予訴外人蘇耀朗。
  ㈤被告於108年2月15日向李南逸購得726、727地號土地所有權
    時，721地號土地可經由727及726地號對外聯絡，已不存在
    土地與公路無適宜之聯絡，致不能為通常使用之情形，被告
    不得再主張通行原告所有系爭土地。被告嗣後於109年5月12
    日將727地號土地出賣予蘇耀朗，導致721地號土地無適宜之
    聯絡可達公路，依民法第789條第1項、第2項規定，被告及
    蘇耀朗均僅得通行受讓人或讓與人之所有地對外聯絡公路，
    不得主張通行原告所有系爭土地。另原告依通行土地契約書
    第6條約定，以台灣糖業股份有限公司台南區處110年2月4日
    南新資字第1104801008號函文通知被告終止契約，被告不得
    再通行系爭土地等語。
  ㈥並聲明：
  1.確認被告就原告所有坐落臺南市○○區○○段00000000000地號
    土地，依臺灣高等法院臺南分院90年度上字第146號民事判
    決所示之通行權不存在，被告不得通行原告所有前揭土地。
  2.訴訟費用由被告負擔。
二、被告抗辯：
　㈠726、727地號土地實為蘇耀朗於106年12月3日向李南逸購得
    ，買賣價金之支付過程為，106年12月4日由蘇水衿帳戶匯款
    新台幣(下同)350萬元，108年1月25日由蘇秀燕帳戶匯款50
    萬元，108年2月12日由蘇秀燕帳戶匯款100萬元、108年2月2
    0日由蘇秀燕帳戶匯款200萬元，合計700萬元，均匯入李南
    逸於臺南市○○區○○○號00000-00-000000-0之帳戶。蘇耀朗於
    108年2月15日借用被告名義，將726、727地號借名登記於被
    告名下，726、727地號土地並非被告所有，被告僅是登記名
    義人。
　㈡721地號周圍土地仍係他人所有，自始存有土地與公路無適宜
    之聯絡，致不能為通常使用之情形，仍需藉由兩造原先所簽
    訂通行土地契約書，通行原告所有系爭土地，並無民法第78
    9條第1項、第2項規定之情形。原告主張依通行土地契約書
    第6條，終止通行土地契約書，並無理由等語。
　㈢並聲明：
   1.原告之訴駁回。
   2.訴訟費用由原告負擔。
三、兩造不爭執之事項：
  ㈠坐落臺南市○○區○○段000地號土地（重測前為東山段537-10地
    號）原為原告所有，於58年8月28日出賣予訴外人劉德惠，
    劉德惠於67年2月28日將該土地出賣予訴外人王清保、王清
    輝、王清田、王清榮、蘇秋雄等人。王清保、王清輝、王清
    田、蘇秋雄於89年間以上開土地為袋地，向法院提起確認通
    行權訴訟，經臺灣高等法院臺南分院90年度上字第146號民
    事判決，依民法第789條規定，確認王清保等人就原告所有
    坐落臺南市○○區○○段000地號土地（如該判決附圖三所示丙
    部分）、715地號（如該判決附圖三所示乙部分）及714地號
    土地（如該判決附圖三所示甲部分）有通行權存在。
  ㈡東中段720、715及714地號土地於91年5月13日合併為東中段7
    14地號，並於同日再分割為東中段714、714-1、714-2地號
    等3筆土地，嗣於105年3月3日又自714地號分割出714-3地號
    ，108年4月3日又自714地號分割出714-4地號，109年11月2
    日又自714地號分割出714-5、714-6地號。另714-4地號於10
    9年11月2日又分割為714-4、714-7、714-8地號。
  ㈢被告於106年2月23日買賣取得東中段721地號土地全部，兩造
    根據臺灣高等法院臺南分院90年度上字第146號民事判決意
    旨，於107年3月9日簽訂通行土地契約書，由原告將東中段7
    14-2地號土地全部、東中段714內地號土地（即系爭土地）
    無償提供予被告所有東中段721地號土地通行使用。
  ㈣臺南市○○區○○段000○000地號土地原所有權人為李南逸於108
    年2月15日將上開土地以買賣為原因移轉登記予被告；嗣於1
    09年5月12日被告將上開土地其中東中段727地號土地以買賣
    為原因移轉登記予訴外人蘇耀朗。
  ㈤原告於110年2月4日發函通知被告，依通行土地契約書第6條
    約定，終止租約關係，並催告被告於文到7日內回復土地原
    狀，交還原告。
  ㈥被告與訴外人蘇耀朗為兄妹關係。
　㈦臺南市○○區○○段00000000000000000000000地號土地使用現況
    均為空地，其中721地號土地經由714-2、714-5地號土地可
    通行信義街；經由727、726地號土地可通行勝利路。
四、得心證之理由
　㈠按確認法律關係之訴，非原告有即受確認判決之法律上利益
    者，不得提起之，民事訴訟法第247條第1項定有明文。所謂
    即受確認判決之法律上利益，係指法律關係之存否不明確，
    原告主觀上認其在法律上之地位有不安之狀態存在，且此種
    不安之狀態，能以確認判決將之除去者而言（最高法院52年
    台上字第1240號判決意旨參照）。原告主張被告向李南逸買
    受727、726地號土地，使721地號土地對外可通行勝利路，
    而無前案確定判決時之不能通常使用之情形，因此被告就原
    告所有系爭土地，已無通行權存在，被告不得再通行系爭土
    地等語，既為被告所否認，則原告應否繼續提供其所有系爭
    土地予被告通行之法律上關係不明確，在法律上之地位自有
    不安狀態存在，且此種不安之狀態，能以確認判決將之除去
    ，是堪認原告提起本件訴訟，應有確認利益，程序上應予准
    許。
　㈡次按當事人主張有利於己之事實者，就其事實有舉證之責任
    ，民事訴訟法第277條本文定有明文。又按不動產物權，依
    法律行為而取得設定、喪失及變更者，非經登記，不生效力
    ；依土地法所為之登記，有絕對效力，民法第758條第1項及
    土地法第43條分別定有明文，是以，我國不動產物權變動採
    登記公示公信原則，前開規定均在維護善意第三人對於土地
    登記之信賴，貫徹土地登記之效力，因此，土地及建物登記
    簿上有關所有權人、抵押權人、登記原因等記載，除有特殊
    法定情形，即應認定為與真實狀況（包括：權利歸屬、權利
    變動原因等）相符。另按稱「借名登記」者，謂當事人約定
    一方將自己之財產以他方名義登記，而仍由自己管理、使用
    、處分，他方允就該財產為出名登記之契約（最高法院99年
    度台上字第2448號判決參照）。再按借名登記者，出名人與
    借名者間應有借名登記之意思表示合致，始能成立借名登記
    契約，又不動產登記當事人名義之法律關係原屬多端，主張
    借名登記者，自應就該借名登記之事實負舉證責任（最高法
    院102年度台上字第1833號判決意旨參照），倘負舉證責任
    之一方所證明之間接事實，尚不足以推認要件事實，縱不負
    舉證責任之一方就其主張之事實不能證明或陳述不明、或其
    舉證猶有疵累，仍難認負舉證責任之一方已盡其舉證責任，
    自不得為其有利之認定（最高法院91年度台上字第1613號判
    決意旨參照）。本件原告主張726、727地號土地於108年間
    登記為被告買受所有，被告所有721地號土地得經由上開土
    地對外通行勝利路等語，惟被告抗辯726、727地號土地為蘇
    耀朗借名登記予被告名下，實際並非被告所有云云，是以兩
    造間就726、727地號土地是否為借名登記既有爭執，揆諸前
    開說明，被告自應就726、727地號土地與蘇耀朗有借名登記
    關係意思表示合致之事實，負舉證之責。
　㈢被告抗辯726、727地號土地為蘇耀朗出資買受，僅借名登記
    於被告名下云云，並提出不動產買賣合約書、存摺交易明細
    等件，且引用證人李秀香、蘇耀朗、李右山之證述為證，為
    原告否認。經查：
　⑴證人李秀香到庭證述，726、727地號土地是婆婆給伊，但登
    記在伊兒子李南逸名下，土地實際由伊使用，伊聽說蘇耀朗
    買了勝利路那排房子後方的土地(指721地號土地)，726、72
    7地號土地與該土地連結，因此詢問蘇耀朗有無購買意思，
    經雙方磋商買賣價金後，伊代理李南逸將土地出賣予蘇耀朗
    等語。另對於上開土地買賣價金受領方式，先證稱分二次受
    領【現金】，各次給付數額不記得；後改稱以【票】及【匯
    款】方式，匯款部分是匯入【伊在東山農會開立的帳戶】，
    各次給付數額也不記得等語(見本院卷第139至147頁)。
　⑵證人蘇耀朗證述，726、727地號土地是伊與李秀香接洽買賣
    ，以700萬元買入，買賣價金第一筆以伊大姐蘇水衿帳戶匯
    出200萬、250萬元或350萬元款項，其餘款項由【伊申辦合
    作金庫金融帳戶】或【被告申辦但交由伊使用之合作金庫金
    融帳戶】匯款支付，匯款次數與數額已忘記，伊當時與太太
    進行離婚訴訟，所以將726、727地號土地借名登記在被告名
    下。721地號土地是伊介紹被告購買，由被告以自己資金買
    受，並登記在被告自己名下。伊與前妻離婚訴訟以和解方式
    解決，伊想到726、727地號土地借名登記在被告名下，會影
    響被告所有721地號土地通行權，所以將727地號土地移轉登
    記為自己名下等語(見本院卷第161至167頁)。
  ⑶證人李右山證述，726、727地號土地是李南逸賣給蘇耀朗，
    李南逸的母親是伊伯母，蘇耀朗是伊哥哥的同學，雙方都熟
    識，土地買賣不是經由伊仲介，僅就代書業務辦理登記，事
    務所案很多，【不記得】買賣價金交付方式及數額等細節。
    另外721地號土地應該也是蘇耀朗接洽買賣，但不清楚登記
    所有權人為何人，也不確定是否由伊辦理登記業務，只是印
    象中知道有此買賣等語(見本院卷第156至159頁)。
　⑷上開證人雖一致證述，726、727地號土地係由李南逸出賣予
    蘇耀朗等語，惟渠等就土地買賣價金給付方式及數額，或前
    後證述不一，或為不記憶之陳述，或為無法確定匯款帳戶之
    證述，然渠等證述內容均與被告最後提出之李南逸東山區農
    會活期儲蓄存款帳戶客觀匯款紀錄並不相吻合(見本院卷第2
    81至285頁)。次查，721地號土地雖為被告出資買受，然依
    證人蘇耀朗、李右山之證述，係由蘇耀朗代理被告與721地
    號土地所有權人接洽買賣事宜，且證人李秀香因聽聞蘇耀朗
    買入721地號土地，據此詢問蘇耀朗有無買受726、727地號
    土地之意願，可見721、726、727地號土地買賣之實際接洽
    人均為蘇耀朗，而非被告，則上開土地買賣契約實質之買受
    人，未必是接洽買賣或簽立契約之人。復勾稽無論是721地
    號土地或726、727地號土地之買賣價金支付，係由被告或其
    親屬(被告之配偶賴穎陸、被告之母蘇鄭繁、被告之姐蘇水
    衿)所屬帳戶或名義匯入上開土地出賣人帳戶(見本院卷第24
    5至255頁、第281至285頁)，均未見以蘇耀朗名義或帳戶匯
    款支付，則726、727地號土地即有可能與721地號土地買賣
    情況相符，僅由蘇耀朗代理被告接洽買賣事宜，實則為被告
    出資買受，並將所有權登記於被告名下。
　⑸再者，證人蘇耀朗雖證述，當時與太太進行離婚訴訟，所以
    將726、727地號土地借名登記在被告名下，被告在合作金庫
    開立之金融帳戶除一筆1,900萬元借款為被告所有外，上開
    帳戶其他款項均為證人所有使用等語。然查，被告向合作金
    庫借得之1,900萬元款項匯入上開金融帳戶後，依該帳戶明
    細所示，被告亦以上開帳戶作為清償借貸本息之扣款帳戶，
    則被告為確保能按月存入足夠款項以供扣款之用，避免違約
    ，自有自行掌控該金融帳戶資金出入之必要，且蘇耀朗於合
    作金庫亦有開立金融帳戶可供其使用，衡情被告當無將上開
    合作金庫帳戶交付蘇耀朗使用之理。其次，721、726、727
    地號土地均由蘇耀朗接洽買賣，而被告嗣後亦援引721地號
    土地原所有權人與原告之確認通行權之前案確定判決，而與
    原告簽立通行土地契約書，可見被告與蘇耀朗於721地號土
    地買賣之初，即知悉該土地為袋地，依前案確定判決得使用
    原告所有系爭土地對外通行乙事。如726、727地號土地確為
    蘇耀朗購買，卻借名登記於被告名下，將影響被告對系爭土
    地之通行使用權，被告基於本身利害關係衡量，被告理當不
    會同意借名登記為其所有。此外，蘇耀朗如因與其前妻訴訟
    之因素，而將726、727地號土地借名登記於被告，則嗣後蘇
    耀朗夫妻既已達成協議離婚，借名登記目的即已消滅，蘇耀
    朗自應終止委任關係，將726、727地號土地均移轉登記於其
    名下，而無刻意僅移轉登記727地號土地，仍執意將726地號
    土地繼續登記於被告所有，是認證人蘇耀朗上開證述，與社
    會經驗有違，實難憑信。
　⑹基上，依被告所提上開證據及證人之證述，尚無法使本院採
    信被告與蘇耀朗就727地號土地有借名登記關係存在，則被
    告辯稱上開土地為蘇耀朗借名登記予被告名下，並非被告所
    有云云，自無從採信。
　㈣再按「土地因與公路無適宜之聯絡，致不能為通常使用時，
    除因土地所有人之任意行為所生者外，土地所有人得通行周
    圍地以至公路。」、「因土地一部之讓與或分割，而與公路
    無適宜之聯絡，致不能為通常使用者，土地所有人因至公路
    ，僅得通行受讓人或讓與人或他分割人之所有地。數宗土地
    同屬於一人所有，讓與其一部或同時分別讓與數人，而與公
    路無適宜之聯絡，致不能為通常使用者，亦同。」、「前項
    情形，有通行權人，無須支付償金。」，民法第787條第1項
    、第789條第1、2項分別定有明文。又民法第787條第1項之
    立法意旨在於調和土地相鄰之關係，以全其土地之利用，故
    明定周圍地所有人負有容忍通行之義務。惟如土地嗣後與公
    路已有適宜之聯絡，而能為通常之使用者，周圍地所有人自
    無須繼續容忍其通行，土地所有人不得再主張通行周圍地(
    最高法院85年台上字第1781號判決意旨參照)。經查，726、
    727地號土地為被告買受，與蘇耀朗並無借名登記關係，業
    經認定如上，則被告因嗣後買受726、727地號土地，使其所
    有721地號土地得經由726、727地號土地對外聯絡，通行勝
    利路，揆諸前開說明，被告自不得再主張通行原告所有系爭
    土地。縱被告於109年5月間，將727地號土地以買賣為原因
    ，移轉登記為蘇耀朗所有。然依被告之抗辯及蘇耀朗之證述
    ，渠等2人就此部分並無買賣之合意，亦無價金之給付，實
    屬通謀虛偽思表示而無效，727地號土地仍屬被告所有，被
    告仍不得以此為由，請求繼續通行系爭土地。
　㈤另按附解除條件之法律行為，於條件成就時，失其效力，民
    法第99條第2項定有明文。查，兩造於107年3月9日簽立通行
    土地契約書(下稱系爭契約，見110年度營司調字第78號卷第
    47頁)，依該契約第4條約定「依臺灣高等法院臺南分院90年
    度上字第146號判決無償提供予臺南市○○區○○段000號土地通
    行使用」；及第6條約定「通行期間如有下列情事之一者，
    甲方(即原告)得終止本契約：…㈣乙方(指被告)所有袋地另有
    近便道路可聯外通行時。…」等語，可知原告係以721地號土
    地為袋地，依另案確定判決，而同意提供系爭土地供被告通
    行使用，倘721地號土地另可由其他聯外通行道路之解除條
    件成就時，原告即得終止系爭契約，無須將系爭土地無償提
    供被告通行使用。另原告於發現726、727地號土地為被告所
    有，使721地號土地可由上開土地對外通行，則原告因前開
    契約第6條解除條件成就，而以110年2月4日南新資字第1104
    801008號函通知被告終止契約，自屬有據。
四、綜上所述，系爭契約之解除條件已經成就，原告毋須繼續以
    系爭土地供被告通行，且依前開說明，被告嗣後因買受726
    、727地號土地，使其所有721地號土地得經由726、727地號
    土地對外聯絡，自不得再依另案確定判決主張通行原告所有
    系爭土地。從而，原告請求確認被告就原告所有系爭土地
　　，依另案確定判決所示之通行權不存在，被告不得通行原告
    所有系爭土地，為有理由，應予准許。
五、本件為判決基礎之事證已臻明確，兩造其餘之攻擊防禦方法
    及舉證，經本院審酌後，認均不足以影響本判決之結果，毋
    庸一一論列，併此敘明。　
六、訴訟費用負擔之依據：民事訴訟法第78條。　　
中　　華　　民　　國　　111 　年　　7 　　月　　8 　　日
                        民事第三庭    法  官　田幸艷
以上正本係照原本作成。 
如不服本判決，應於送達後20日內，向本院提出上訴狀並表明上
訴理由（須附繕本）。如委任律師提起上訴者，應一併繳納上訴
審裁判費。
中　　華　　民　　國　　111 　年　　7 　　月　　11　　日
                                      書記官  駱映庭